【裁判字號】    91,海商簡上,5
【裁判日期】    920724
【裁判案由】    損害賠償
【裁判全文】
臺灣臺北地方法院民事判決                        九十一年度海商簡上字第五號
     上  訴  人  震祥國際有限公司
     法定代理人  丁○○
     被上訴人    沛華實業股份有限公司
     法定代理人  乙○○
     訴訟代理人  丙○○
                 甲○○
右當事人間請求損害賠償事件，上訴人對於中華民國九十一年七月十六日本院台北簡
易庭九十一年度北海商簡字第二三號第一審判決提起上訴，本院判決如左：
    主  文
上訴駁回。
第二審訴訟費用由上訴人負擔。
    事  實
甲、上訴人方面：
一、聲明：
(一)原判決廢棄。
(二)被上訴人應給付上訴人新台幣（下同）三十五萬三千二百七十六元及自民國（下
    同）九十一年一月四日起至清償日止，按年息百分之五計算之利息。
(三)被上訴人應給付上訴人日幣一十一萬四千一百二十元，並以九十二年六月二十六
    日之匯率為準，換算成新台幣三萬四千一百二十二元。
二、陳述略稱：與原審判決書所載者相同茲予引用外，補稱：
(一)緣原判決以：1.本件運送契約已簽發載貨證券，載貨證券上亦已記載受貨人為訴
    外人WAKAMIYA CO.,LTD，有載貨證券附卷可參，而載貨證券具有物權之效力，依
    海商法第六十條準用民法第六百二十九條規定：「交付提單於有受領物品權利之
    人時，其交付就物品所有權移轉之關係，與物品之交付，有同一之效力」，本件
    上訴人已將載貨證券交付訴外人 WAKAMIYA CO., LTD，即生貨物所有權移轉之效
    力，縱使運送貨物於運送過程中受有損害，應由貨物之所有權人 WAKAMIYA CO.,
    LTD 對被上訴人請求損害賠償，上訴人直接以自己名義，對被上訴人請求損害賠
    償，於法無據，不應准許。2.又上訴人雖然具狀表示已取得債權讓與通知書，請
    求本院再開辯論云云，惟該債權讓與並未通知於被上訴人，對被上訴人而言，難
    認發生債權讓與之效力。何況，依海商法第五十六條第二項：「貨物之全部或一
    部毀損、滅失者，自貨物受領之日或自應受領之日起，一年內未起訴者，運送人
    或船舶所有人解除其責任。」，本件被上訴人抗辯自貨物受領日即九十年六月六
    日起，迄九十一年六月五日止，受貨人即訴外人WAKAMIYA CO.,LTD並未向被上訴
    人起訴，被上訴人之損害賠償責任已解除等語，亦屬有據。縱使被上訴人取得受
    貨人WAKAMIYA CO.,LTD所讓與之債權，被上訴人之損害賠償責任，亦已解除，因
    認上訴人之請求，明顯於法不合，本訴之請求為無理由云云。原判決固非無據，
    惟查：
１、按債權讓與之通知，為讓與人或受讓人向債務人通知債權讓與事實之行為，其性
    質為觀念通知，最高法院二十八年上字第一二八四號著有判例。復按債權之讓與
    ，依民法第二百九十七條第一項之規定，非經讓與人或受讓人通知債務人，對於
    債務人固不生效力，惟法律設此規定之本旨，無非使債務人知有債權讓與之事實
    ，受讓人對於債務人主張受讓事實行使債權時，既足使債務人知有債權讓與之事
    實，即應認為兼有通知之效力，最高法院二十二年上字第一一六二號判例可參。
    又債權之讓與，依民法第二百九十七條第一項之規定，雖須經讓與人或受讓人通
    知債務人始生效力，但不以債務人之承諾為必要，而讓與之通知，為通知債權讓
    與事實之行為，原得以言詞或文書為之，不須何等之方式，故讓與人與受讓人間
    成立債權讓與契約時，債權即移轉於受讓人，除法律另有規定外，如經讓與人或
    受讓人通知債務人，即生債權移轉之效力，至同法條第二項所謂受讓人將讓與人
    所立之讓與字據提示於債務人，蓋使債務人閱覽讓與字據，可知讓與之事實與通
    知有同一之效力，並非以提示讓與字據為發生債權讓與效力之要件，最高法院四
    十二年台上字第六二六號判例可資參考。
２、依前揭最高法院二十八年上字第一二八四號判例所示，債權讓與之通知，為讓與
    人或受讓人向債務人通知債權讓與事實之行為，其性質為觀念通知。既然債權讓
    與之性質為觀念通知，則無論是由讓與人或受讓人向債務人通知債權讓與之事實
    ，則已生債權讓與之效果。上訴人在賠償訴外人WAKAMIYA CO.,LTD損失後，訴外
    人WAKAMIYA CO.,LTD社長九井進治先生即已表示將其債權讓與給上訴人，上訴人
    於九十年八月間向被上訴人請求損害賠償之時，即已告知被上訴人公司之業務人
    員張承先關於WAKAMIYA CO.,LTD債權讓與之事實，並委請訴外人張承先向被上訴
    人公司請求賠償時，轉知此債權讓與之事。又嗣後為確認有告知訴外人張承先債
    權讓與之事時，上訴人之法定代理人丁○○小姐曾先後二次與訴外人張承先先生
    對話，從其中之對話錄音帶及譯文可證明，訴外人張承先明白承認，丁○○小姐
    在經由其向被上訴人請求損害賠償之時，曾明確告知張承先關於日本 WAKAMIYA
    CO.,LTD有將債權讓與上訴人公司一事，只因張先生不懂法律，所以未將債權讓
    與之事向被上訴人公司轉達。故原判決認定事實之基礎即有誤會。
３、又按債務人之代理人或使用人，關於債之履行有故意或過失時，債務人應與自己
    之故意或過失負同一責任，民法第二百二十四條定有明文。此即學術上所稱「履
    行輔助人」之法律依據，債務人對於履行輔助人之過失，亦須負同一之責任。本
    件依上述可知，上訴人已將關於WAKAMIYA CO.,LTD讓與系爭債權之事實，告知被
    上訴人公司之業務人員張承先，被上訴人對於其履行輔助人之故意或過失行為而
    未為債權讓與通知，須負同一之責任。本件債權讓與應已通知於被上訴人，對被
    上訴人而言，應已發生債權讓與之效力。
(二)又如前述，上訴人既於九十年八月間即已將債權讓與之事實通知被上訴人，並於
    當時即向被上訴人請求賠償，且於九十一年六月四日具狀請求賠償，是海商法第
    五十六條第二項：「貨物之全部或一部毀損、滅失者，自貨物受領之日或自應受
    領之日起，一年內未起訴者，運送人或船舶所有人解除其責任。」之規定，於本
    案中即無適用之餘地。上訴人既於九十一年六月五日以前依法起訴，則運送人之
    責任應未解除。
(三)至於在原判決言詞辯論後上訴人雖曾具狀表示已取得債權讓與通知書，聲請再開
    言詞辯論一事，此乃上訴人誤以為債權讓與須以書面為之，故乃請求日本WAKAMI
     -YA CO., LTD 補開其讓與債權當時未開立之讓與通知書。惟事實上，在上訴人
    賠償訴外人WAKAMIYA CO.,LTD損害時，該公司即已將債權讓與給上訴人，並由上
    訴人向被上訴人依法請求損害賠償，此補充說明之。
(四)綜上所述，上訴人請求被上訴人損害賠償一事並非無據，原判決因誤認上訴人未
    為債權讓與之通知，而認上訴人並無請求被上訴人損害賠償之權利，其見解似有
    誤會與不當之處。
(五)又按訴訟標的既未變更，在當事人僅就事實上或法律上之陳述有所更正，應認為
    無礙，最高法院十九年上字第七八六號判例可參。又按當事人、訴訟標的及訴之
    聲明為訴之三要素，其一有變更、追加情形，即屬訴之變更、追加。且當事人於
    第二審不變更訴之聲明及訴訟標的，僅為補充或更正事實上或法律上之陳述，本
    不生訴之變更，追加之問題，於訴訟無礙，得任意為之，最高法院八十六年度台
    上字第三八六二號、八十八年度台抗字第二一八號判決參照。
１、就本件而言，上訴人之當事人、訴訟標的及訴之聲明等訴之三要素，從起訴至上
    訴，完全並未變更或追加，上訴人在起訴狀中雖並未表示是基於上訴人本人之請
    求權，抑或係自載貨證券持有人之損害賠償請求權受讓而得之請求權，然此乃補
    充或更正事實上或法律上之陳述，根據上述最高法院之判例及判決意旨，本不生
    訴之變更，追加之問題，於訴訟無礙，得任意為之。故被上訴人之答辯所述，似
    有誤會。
２、復按在第二審為訴之變更或追加，非經他造同意不得為之，但民事訴訟法第二百
    五十五條第一項第二款至第六款情形，不在此限；又請求之基礎事實同一者，縱
    於訴狀送達後，原告仍得將原訴變更或追加他訴，無須得被告同意；此觀民事訴
    訟法第四百四十六條第一項、第二百五十五條第一項第二款規定自明。所謂請求
    之基礎事實同一，係指變更或追加之訴與原訴之主要爭點有其共同性，各請求利
    益之主張在社會生活上可認為同一或關連，而就原請求之訴訟及證據資料，於審
    理繼續進行在相當程度範圍內具有同一性或一體性，得期待於後請求之審理予以
    利用，俾先後兩請求在同一程序得加以解決，避免重複審理，進而為統一解決紛
    爭者，即屬之，最高法院九十年度台抗字第二號、九十一年度台抗字第二三五號
    亦著有判決可參。
３、就本件而言，請求之基礎事實同一，補充或更正法律上陳述與原訴之主要爭點有
    共同性，即同樣要解決載貨證券所生之損害賠償問題，基於一次紛爭一次解決之
    原則，根據上述判決要旨，本件上訴應屬合法上訴。
三、證據：除援用原審之立證外，另提出提單譯文一份、上訴人之代理人與被上訴人
    之業務員張承先之電話聯絡錄音帶一捲及錄音帶譯文一份、損失廢棄處理費用影
    本、譯文各一份、損害賠償請求讓與證明書影本及譯文各一份、公證人認證書影
    本及譯文各一份、已寄送被上訴人之證明文件即掛號函執據一份為證。
乙、被上訴人方面：
一、聲明：駁回上訴。
二、陳述：
(一)查上訴人於原審時主張其係依「承攬運送」關係，提起本件訴訟。故依最高法院
    七十三年台上一八九七號民事判決意旨所明揭：「載貨證券填發後，運送人對於
    載貨證券持有人固應依載貨證券負其責任，但在載貨證券持有人行使權利期間，
    託運人對運送人依運送契約所得行使之有關權利，處於休止狀態，不能再予行使
    」等語，上訴人自不得依運送契約對被上訴人主張任何權利，是上訴人之主張為
    無理由，此事實經過，合先敘明。
(二)又按訴之變更或追加非經他造同意，不得為之，民事訴訟法第四百四十六條第一
    項定有明文。上訴人於原法院起訴狀於第一點僅作事實之陳述，於第二點中即開
    始主張：「本件被上訴人係受上訴人委託，代為處理上開貨物運送事宜，並收取
    報酬，是被上訴人就系爭貨物為承攬運送人，其與上訴人間成立承攬運送契約。
    ．．．故依民法第六百六十一條規定，承攬運送人，對於託運物品之喪失、毀損
    貨遲到應負責任．．．即承攬運送人所負之責任為過失責任。又按因故意或過失
    不法侵害他人權利者，負損害賠償責任，違反保護他人之法律者，推定其有過失
    ，民法第一百八十四條第一項前段、第二項固定有明文。又按依民法第五百三十
    五條後段規定，．．．承攬運送人均應以善良管理人之注意加以處理。詎被上訴
    人竟未盡善良管理人之注意，在運送至目的地之前，因可歸責於被上訴人受故人
    或其履行輔助人之事由，致該批貨物裝載之貨櫃因大量滲水滴落貨品內，造成全
    部貨品因水漬毀損而不堪使用，致造成上訴人之損失，被上訴人顯未盡善良管理
    人之責任」等語，揆諸前開上訴人於原審所主張者，無非係要求被上訴人應依承
    攬運送契約，負擔運送過程中所造成之損害賠償責任，應無庸置疑。嗣被上訴人
    於原審中以上訴人非有損害賠償請求權人，不得遽以提起本件請求損害賠償訴訟
    ，而由原審言詞辯論終結，惟上訴人竟於原審言詞辯論終結後，竟自毀原立場，
    復主張其係自載貨證券持有人之損害賠償請求權受讓而得之請求權源，此顯為訴
    之追加變更，而被上訴人並不同意此訴之追加或變更，蓋前者上訴人係本於固有
    權源即承攬運送契約，為兩造間債權債務關係而為訴訟，而後者，則變更自載貨
    證券持有人之物上損害賠償請求權受讓而得之請求權，其所訴之原因事實不同，
    而損害賠償範圍亦屬有別，且二審所提之證據資料均屬新事實新證據，應屬另一
    訴之追加，其程序顯不合法，應予以駁回。
(三)退步言，上訴人於辯論終結之後，遽以不明瞭法律為由，要求原審提起本件再開
    辯論程序，主張受讓載貨證券持有人之損害賠償請求權，惟查本件載貨證券持有
    人WAKAMIYA CO., LTD.縱對被上訴人享有任何損害賠償請求權，惟該請求權亦已
    因除斥期間經過而消滅。按海商法第五十六條第二項規定：「貨物之全部或一部
    毀損滅失者，自貨物受領之日或自應受領之日起，一年內未起訴者，運送人或船
    舶所有人解除其責任。」等語，查系爭貨物係於九十年六月六日由買受人所提領
    。要之，自九十年六月六日起，至九十一年六月五日止一年內，買受人並未對被
    上訴人為任何裁判上之請求，是訴外人WAKAMIYA CO., LTD.對被上訴人之損害賠
    償請求權業已罹於時效，另依民法第二百九十七條、二百九十九條之規定，訴外
    人迄未通知被上訴人已為債權讓與通知，是任何第三人若就本件運送提出損害賠
    償之訴訟，亦受請求權業已罹於時效之拘束，合先敘明。
(四)上訴人雖具狀表示其業已取得債權讓與通知書，及曾於九十年八月通知被上訴人
    ，惟依民事訴訟法第二百七十七條規定：「當事人主張有利於己之事實者，就其
    事實有舉證之責任」等語，是上訴人自應舉證其是否已取得受讓之權利並已於期
    限內通知被上訴人。惟查，上訴人於上訴理由狀中所補陳之證據錄音帶，係九十
    一年八月第一審判決後，打電話給被上訴人之業務員所錄製，該錄音帶即已不具
    證據力，且錄音帶之內容，亦未顯示上訴人曾明確告知該業務員關於受貨人業已
    移轉損害賠償請求權予上訴人之情事，是上訴人先動輒以其不懂法律為由，復片
    面於上訴理由狀中指稱其於九十年八月間即向被上訴人請求損害賠償，表達受讓
    債權之事實，卻以今年八月錄製之錄音帶作為佐證，此等行為，居心可議。查上
    訴人自始至終均未能舉證以實其說，其上訴顯無理由，應即駁回上訴人之上訴。
    理    由
甲、程序方面：
    按訴狀送達後，原告不得將原訴變更或追加他訴，但請求之基礎事實同一，或擴
    張、減縮應受判決事項之聲明者，不在此限，民事訴訟法第二百五十五條第一項
    第二款、第三款分別定有明文。經查，上訴人於原審起訴時，係依承攬運送契約
    之法律關係請求，有起訴狀一件附於原審卷內可稽，其嗣於原審辯論終結後及本
    院審理時改稱其並以受讓之損害賠償請求權請求，並追加請求賠償系爭貨物以廢
    棄物處理之損失共新台幣三萬四千一百二十二元，固屬訴之變更及追加，惟其所
    本之基礎事實，則與原審起訴狀所敘情狀並無二致，參之前揭條文之規範意旨，
    本院自應予以准許，合先敘明。
乙、得心證之理由：
一、上訴人起訴主張：其前曾於九十年五月間，將系爭貨物送交被上訴人託運，目的
    地係日本名古屋，被上訴人於九十年五月二十五日交由運送人裝載後，開具提單
    一份交付上訴人；惟該批貨物於九十年六月五日下午二時二十四分從名古屋港口
    海關領出貨櫃，並於九十年六月六日由日本名古屋受貨人WAKAMIYA CO., LTD 於
    同日領取後，竟發現貨櫃因滲水滴落系爭貨品內，造成全部貨品因水漬毀損而不
    堪使用，該批貨物損失經估算結果為三十五萬三千二百七十六元；上訴人於賠償
    WAKAMIYA CO.,LTD之損失後，WAKAMIYA CO.,LTD即已表示將其對被上訴人之損害
    賠償債權讓與上訴人，上訴人於九十年八月間向被上訴人請求損害賠償之時，亦
    已告知被上訴人公司之業務人員張承先關於前揭債權讓與之情事，惟上訴人嗣向
    被上訴人請求賠償時，被上訴人卻置之不理，為此提起本件訴訟等語。
二、被上訴人則以：系爭貨物係於九十年六月六日由買受人WAKAMIYA CO., LTD.所提
    領，而依海商法第五十六條第二項之規定，貨物之全部或一部毀損滅失者，自貨
    物受領之日或自應受領之日起，一年內未起訴者，運送人或船舶所有人解除其責
    任；受貨人WAKAMIYA CO., LTD.自九十年六月六日提領系爭貨物時起，至九十一
    年六月五日止之一年內，既未對被上訴人為任何裁判上之請求，故受貨人WAKAMI
    －YA CO., LTD.縱對被上訴人享有任何損害賠償請求權，惟該請求權亦已因除斥
    期間經過而消滅；又被上訴人於上開一年之期間內，並未受通知關於受貨人WAKA
    －MIYA CO., LTD.業將其對被上訴人債權讓與上訴人之情事，是上訴人縱已受讓
    系爭損害賠償債權，其就本件運送事宜提出損害賠償之訴訟，亦受請求權業已罹
    於時效之拘束等語，資為抗辯。
三、按載貨證券填發後，運送人對於載貨證券持有人應依載貨證券之記載負其責任，
    而載貨證券具有換取或繳還證券之性質，故經發給載貨證券者，貨物之交付應憑
    載貨證券為之，此觀海商法第六十條、民法第六百二十七條、第六百三十條規定
    自明。又載貨證卷填發後，運送人對於載貨證券持有人固應依載貨證券負其責任
    ，但在載貨證券持有人行使權利期間，託運人對運送人依運送契約所得行使之有
    關權利，處於休止狀態，不能再予行使，以免運送人有受雙重請求之危險，此亦
    有最高法院九十一年度台上字第八六二號、七十八年度台上字第九四０號裁判意
    旨可資參照。經查，上訴人業將被上訴人所填發之載貨證券交付受貨人WAKAMIYA
    CO., LTD，系爭貨物亦於九十年六月六日由受貨人WAKAMIYA CO., LTD.所提領等
    節，為兩造所不爭執，是參之前揭條文及最高法院裁判意旨，於受貨人WAKAMIYA
    CO.,  LTD.行使權利之期間內，上訴人自不得本於運送契約再向被上訴人為有關
    之請求。
四、上訴人雖於本院審理時復陳稱：其於賠償受貨人WAKAMIYA CO.,LTD之損失後，受
    貨人MIYA CO.,LTD即已表示將其對被上訴人之損害賠償債權讓與上訴人，上訴人
    於九十年八月間向被上訴人請求損害賠償之時，亦已告知被上訴人公司之業務人
    員張承先關於前開債權讓與之情事云云，並提出上訴人之代表人與被上訴人之業
    務員張承先之電話聯絡錄音帶一捲及錄音帶譯文一份、損害賠償請求讓與證明書
    影本及譯文各一份、公證人認證書影本及譯文各一份為證。
(一)然按當事人主張有利於己之事實者，就其事實有舉證之責任，民事訴訟法第二百
    七十七條定有明文；又民事訴訟如係由原告主張權利者，應先由原告負舉證之責
    ，若原告先不能舉證，以證實自己主張之事實為真實，則被告就其抗辯事實即令
    不能舉證，或其所舉證據尚有疵累，亦應駁回原告之請求，亦有最高法院十七年
    上字第九一七號判例可資參照。而上訴人前開所提出之錄音帶譯文僅多次顯示上
    訴人之代表人丁○○詢問被上訴人之業務員張承先：「你來跟我拿照片那時候，
    你沒有幫我跟你們公司講說，日本人已將資料給我們，委託我們公司跟你們公司
    索取賠償，你沒說嗎？」、「那你沒有幫我轉達啊！」等語，訴外人張承先則於
    電話中陳稱：「可是莊小姐你那時候好像沒有跟我講。」等語，此參之卷附上訴
    人提出之錄音帶譯文第三頁第三行亦明，是訴外人張承先事後於電話中亦否認上
    訴人之代表人曾通知債權讓與之情事。況參之上訴人公司之代表人前開電話中之
    詢問內容，形式上不僅並未表達受貨人委託上訴人索賠之時間，且「委託」一事
    亦並不等同「債權讓與」之事實，換言之，由上開錄音帶譯文內容，不足以認定
    上訴人所指之債權讓與之事實，亦不足以認定受貨人讓與債權之時間，更不足以
    認定上訴人業已通知被上訴人系爭債權讓與之情事，參之前揭條文及最高法院判
    例之說明，是上訴人前揭所提出之錄音帶譯文自不足以作為有利上訴人認定之依
    據。
(二)又上訴人嗣於本院審理時雖提出損害賠償請求讓與證明書影本及譯文各一份及公
    證人認證書影本及譯文各一份為證。惟按貨物之全部或一部毀損滅失者，自貨物
    受領之日或自應受領之日起，一年內未起訴者，運送人或船舶所有人解除其責任
    ，海商法第五十六條第二項定有明文。而系爭貨物係於九十年六月六日由受貨人
    WAKAMIYA CO.,LTD受領業如前述，從而不論係受貨人WAKAMIYA CO.,LTD本人，抑
    或受讓受貨人WAKAMIYA CO.,LTD權利之人，至遲均應於九十一年六月五日之前對
    運送人即被上訴人提起訴訟，否則被上訴人即解除其損害賠償責任。而上訴人前
    揭所提出之損害賠償請求讓與證明書及公證人認證書等文件影本縱屬真正，惟上
    開文件內容亦未顯示受貨人WAKAMIYA CO.,LTD讓與系爭損害賠償債權之確切時間
    ，且上開證明書之作成日期為
    五日之後，換言之，上開文件不足以證明上訴人於九十年六月六日起至九十一年
    六月五日止之期間內自受貨人WAKAMIYA CO.,LTD受讓系爭損害賠償債權之事實，
    是上訴人縱於九十一年六月三日對被上訴人提起本件訴訟，亦屬無據。
五、綜上，上訴人於受貨人WAKAMIYA CO., LTD.行使權利之期間內，不得本於運送契
    約再向被上訴人為有關之請求，而上訴人又未能舉證證明其於九十年六月六日起
    至九十一年六月五日止之期間內業已自受貨人WAKAMIYA CO., LTD.受讓系爭損害
    賠償請求權，又受貨人WAKAMIYA CO., LTD.亦未於前開期間內對被上訴人為任何
    訴訟上之請求，是被上訴人之損害賠償責任依法業已解除，從而上訴人請求被上
    訴人賠償系爭貨物之損失三十五萬三千二百七十六元及法定遲延利息，並追加請
    求賠償系爭貨物以廢棄物處理之損失三萬四千一百二十二元，均屬無據。原審為
    上訴人敗訴之判決，並無不合。上訴意旨指摘原判決不當，求予廢棄改判，為無
    理由，應予駁回。
六、據上論結，本件上訴為無理由，依民事訴訟法第四百三十六條之一第三項、第四
    百四十九條第一項、第七十八條，判決如主文。
中      華      民      國    九十二    年      七      月    二十四    日
                                    民事第六庭審判長法官  林惠瑜
                                                    法官  陳怡雯
                                                    法官  黃蓓蓓
右為正本係照原本作成。
本判決不得上訴。
中      華      民      國    九十二    年      七      月    二十四    日
                                              法院書記官  柯金珠                                                                                         E


司法院資訊處製作；財團法人民間司法改革基金會備份。
